臺灣高等法院民事判決　九十年度家上更(四)字第十六號
　　上　訴　人　　乙○○
　　上　訴　人　　甲○○○
　　被　上訴人　　丁○○○
　　　　　　　　　丙○○○
右當事人間請求辦理更名登記事件，上訴人對於中華民國八十二年五月三十日臺灣臺
北地方法院八十一年度家訴字第二一號第一審判決提起上訴，經最高法院第四次發回
更審，本院判決如左：
    主 　   文
原判決主文第一項部分暨訴訟費用之裁判均廢棄。
右廢棄部分，被上訴人在第一審之訴駁回。
第一、二審暨發回前第三審訴訟費用，由被上訴人負擔。
    事      實
甲、上訴人方面：
一、聲明：(一)原判決不利於上訴人部分廢棄。(二)右開廢棄部分，被上訴人在第一審之
    訴駁回。
二、陳述：與歷審判決記載相同者予以引用外，補稱：
  (一)系爭房屋二戶於民國（下同）五十六年三月十一日，即由上訴人之母洪陳寶蓮出
    資購買，洪陳寶蓮買受後，即以買賣為原因，於五十七年三月十二日向台北市建
　　成地政事務所辦理所有權移轉登記，足證系爭房屋為洪陳寶蓮出資買受。
  (二)洪陳寶蓮於六十三年八月三十日出資借款新台幣（下同）二十萬予訴外人陳瑞英
    ，由陳瑞英將坐落板橋市○○○段第三崁小段一四九－一五、一四九－二三、一
    四九－二七地號土地及地上建物，門牌號碼板橋市○○街二五－一號房屋抵押給
    洪陳寶蓮，因借款未還，陳瑞英即將土地及房屋於六十五年十月二十二日過戶給
    洪陳寶蓮之指定人，即丙○○○（洪登添之女兒），引起洪登添之子洪桂林之不
    滿，由洪陳寶連拿出三十萬元給丙○○○，丙○○○即將該房屋於六十八年六月
    十二日過戶給洪桂林，足證洪陳寶蓮有相當財力。
  (三)洪陳寶蓮於七十年十月十七日出借六十五萬元給林古意，由林古意將坐落板橋市
    ○○段八○一地號土地及地上建物，門牌號碼板橋市○○路○段十二－二號房屋
    ，辦理抵押權設定登記給洪陳寶蓮，因借款一直未還，由林古意將該土地及房屋
    於七十二年一月十九日辦理所有權移轉登記給洪陳寶蓮抵償，足證洪陳寶蓮有相
    當財力。
  (四)系爭房屋係洪陳寶蓮所有，亦有洪登添之子洪桂林於八十一年一月二十九日，即
    洪登添死亡出殯（八十一年一月二十八日）後，寫立同意書給洪陳寶蓮，表示：
    「三、甲方（洪桂林）對於乙方（洪陳寶蓮）所有坐落台北市○○區○○段一小
    段，地號二六九及二七○土地及其地上房屋，即建物門牌台北市○○街一○一巷
    一○○弄十三號及十五號（即萬大路二五一、二五三號全部）等財產放棄一切繼
    承權」，由洪陳寶蓮拿出一百五十萬元幫助甲方（洪桂林）事業發展，足證洪陳
    寶蓮有拿出一百五十萬元給洪桂林，表示洪陳寶蓮有相當財力，且洪桂林亦承認
    系爭房屋為洪陳寶蓮之財產。
  (五)洪登添錄音帶內容承認系爭房屋是洪陳寶蓮之財產，要其子女不得異議，否則不
    會有好的結果，錄音帶上面所寫「此乃本人洪登添遺言」等字句，經調查局鑑定
    是洪登添之筆跡，足證洪登添親手所寫與親口所說，均指系爭房屋是洪陳寶蓮所
    購買，為洪陳寶蓮所有之特有財產。
三、證據：援用歷審提出者外，補提不動產買賣契約書一件、土地及建物謄本七件，
    同意書乙件。
乙、被上訴人方面：
一、聲明：上訴駁回。
二、陳述：與歷審判決記載相同者予以引用外，補稱：
  (一)被上訴人提起本件訴訟，業已徵得洪桂林之同意。
  (二)上訴人無法證明系爭不動產為洪陳寶蓮之特有財產，亦無法證明洪陳寶蓮有購買
    系爭不動產之資力，其所舉證據不實在，且洪陳寶蓮之陳述及證人之證詞彼此互
    相矛盾，自不可採。
  (三)上訴人所提被繼承人洪登添之錄音帶實屬偽造，無法證明系爭不動產之歸屬或憑
    以認定洪登添致贈與系爭不動產予洪陳寶蓮。
  (四)洪登添確有資力購買系爭不動產。
  (五)系爭不動產並非洪陳寶蓮之特有財產，而係洪登添以洪陳寶蓮名義與出賣人簽約
    ，並以洪陳寶蓮名義繳款，而登記在洪陳寶蓮名下，屬洪登添所有之財產。上訴
    人乙○○所提契約書及不動產登記簿謄本，反足證明系爭房屋確實屬洪登添所有
    ，洪陳寶蓮只是登記名義人。
  (六)上訴人乙○○所提證三號土地及建物謄本，其所示產權登記時間在六十三年，而
    系爭房屋係於五十六年由洪登添購得登記在洪陳寶蓮名下，上述兩項證物所示產
    權登記時間係在取得系爭房屋產權後七年，當然無法據以證明洪陳寶蓮於五十六
    年間確因從事勞務受有報酬而有能力購買系爭不動產。上訴人所舉證四號土地及
    建物謄本亦係相同情形，嗣後供擔保之不動產所有權由債務人變更為洪陳寶蓮名
    義，並不能改變款項係洪登添出借、該不動產本質上仍歸洪登添所有之事實。
  (七)洪陳寶蓮於洪登添亡故，與洪登添之子洪桂林約定之事項，並無拘束被上訴人之
    效力，洪陳寶蓮付予洪桂林之一百五十萬元係洪登添之財產。
三、證據：援用歷審提出者。
    理    由
甲、程序方面：
一、上訴人甲○○○經合法通知無正當理由不到場，核無民事訴訟法第三百八十六條
　　所列各款情形，爰依被上訴人之聲請，准予一造辯論判決，合先敘明。
二、上訴人抗辯：被上訴人洪潘雪子、丙○○○於原審起訴時，未經洪登添之共同繼
　　承人洪桂林之同意，其事後於八十六年二月十九日在更審前本院供稱有同意，無
　　非迴護被上訴人之詞，且被上訴人在原審亦供稱，洪桂林不同意在卷，從而被上
　　訴人起訴時未經洪桂林之同意，其當事人顯不適格云云。惟查被上訴人將洪桂林
　　列為被告，一併起訴時，已於起訴狀訴之聲明欄表明：「被告洪陳寶蓮於辦理前
　　項登記名義變更後，應協同被告洪桂林與原告等就兩造之被繼承人洪登添所有如
　　附表所示不動產按兩造每人應繼分各四分之一辦理繼承登記」，原審於八十一年
　　三月十二日行言詞辯論時，法官訊問洪桂林，洪桂林供稱：「對原告之請求及主
　　張無意見，原告與我確實是同父母之兄弟姊妹，我們都有繼承權」（見原審卷第
　　六、二九、三○頁) ，足證洪桂林就被上訴人起訴請求判令上訴人之被繼承人洪
　　陳寶蓮（當時為被告）以其名義登記之系爭不動產辦理更名登記為洪登添名義一
　　節，業已表示同意。況洪桂林於原審供稱：「洪陳寶蓮也老早將汐止的土地過戶
　　贈與他養女，我為何變成被告，我也不清楚，為了遺產的事而與姊妹談不攏，才
　　變成被告」（見原審卷第七二頁）。揆其當時之真意，其本人既已同意被上訴人
　　對洪陳寶蓮提起洪登添遺產更名登記之訴，則被上訴人自勿庸將之列為被告，一
　　併起訴，至「為了遺產的事，而與姊妹談不攏，才變成被告」，應係針對更名登
　　記後遺產重新分配之比例而言，尚難認不同意被上訴人提起本件更名登記之訴。
　　又被上訴人起訴時，有關更名登記部分僅列洪陳寶蓮一人為被告，洪桂林既主張
　　其對洪陳寶蓮名下洪登添之系爭不動產有繼承權，則其焉有不同意被上訴人對洪
　　陳寶蓮起訴請求更名登記之理？參諸本院前審審理時，法官訊以：「當時丁○○
　　○和丙○○○提起訴訟，你有無同意」洪桂林明確供稱：「有同意」（見更(二)卷
　　第二六頁），其於該言詞辯論期日亦稱同意被上訴人起訴，則本件被上訴人之起
　　訴，確已徵得洪桂林之同意，當事人之適格並無欠缺，先予敘明。
乙、實體方面：
一、本件被上訴人主張：如第一審判決附表所示之房地（下稱系爭不動產）係伊父洪
    登添生前於五十七年間購買後以伊繼母即上訴人之被繼承人洪陳寶蓮名義登記之
    遺產（按：洪登添、洪陳寶蓮先後於八十年十二月十四日及八十二年三月八日死
    亡，上訴人以伊等為洪陳寶蓮之繼承人經於本審更審前依法聲明承受訴訟），爰
    求為命上訴人將系爭不動產辦理更名登記為洪登添名義之判決（被上訴人另請求
　　洪陳寶蓮及原審共同被告洪桂林就系爭不動產按應繼分辦理繼承登記部分，經原
　　審判決被上訴人敗訴後，未據其聲明不服）。
二、上訴人則以：系爭不動產乃洪陳寶蓮以獲贈自其前夫陳生才、李鍾之贍養費與參
    加互助會得標之會款及向銀行貸借之款所購置，屬其特有財產。且系爭不動產既
    以洪陳寶蓮名義登記，洪登添迄無異議，縱非由洪陳寶蓮所購置，亦因洪登添之
    贈與而歸洪陳寶蓮所有，何能再為更名登記等語。
三、查洪陳寶蓮於五十五年一月二十六日與洪登添結婚，系爭不動產為洪登添與洪陳
    寶蓮在婚姻關係存續中購得，於五十七年三月十二日登記，係在七十四年六月三
    日民法親屬編修正公布前取得，為兩造所不爭。按依修正前民法第一千零十七條
    第二項規定，非妻之原有財產或特有財產，為夫所有。本件被上訴人雖主張系爭
    不動產為洪登添所購置而以洪陳寶蓮名義登記，惟為上訴人所否認，並辯稱：系
    爭不動產為其養母洪陳寶蓮所購買之特有財產，其付款資金為其前夫陳生才所贈
    贍養費，及其向合會貸款三十萬元及經營骨董等所得，又洪登添亦曾於六十七年
    間錄音說明該不動產為洪陳寶蓮所有等語。是本件所應審究者為系爭不動產是否
    為上訴人之被繼承人洪陳寶蓮之特有財產？
四、經查系爭房屋二戶於五十六年三月十一日，即由上訴人之被繼承人洪陳寶蓮出資
　　向台北市第十二信用合作社購買，此有當時所訂立之不動產買賣契約書在卷可證
　　（見本院更(四)卷第四○－四三頁）。查前開買賣契約書載明買受人為洪陳寶蓮，
　　足見並非洪登添買受，至為明確。又依買賣契約書第七條約定：付款辦法為每次
　　付款，由乙方（洪陳寶蓮）先代存入甲方甲種存款戶二八○○帳號。故依此規定
　　，每次付款均由乙方即洪陳寶蓮將款項先行存入賣方即台北市第十二信用合作社
　　帳戶以為付款，足證付款人為洪陳寶蓮，並非洪登添。又洪陳寶蓮買受後，由台
　　北市第十二信用合作社以買賣為原因，於五十七年三月十二日向台北市建成地政
　　事務所辦理所有權移轉登記，有卷附土地及建物謄本影本二件為證（見本院更(四)
　　卷第四四－五三頁），足證系爭房屋為洪陳寶蓮出資買受。
五、次查洪陳寶蓮於六十三年八月三十日將借款二十萬借予訴外人陳瑞英，由陳瑞英
    將坐落板橋市○○○段第三崁小段一四九－一五、一四九－二三、一四九－二七
    地號土地及地上建物，門牌號碼板橋市○○街二五－一號房屋抵押給洪陳寶蓮，
    。嗣因借款未還，陳瑞英即將土地及房屋於六十五年十月二十二日過戶給洪陳寶
　　蓮之指定人，即丙○○○（洪登添之女兒），再由洪陳寶連拿出金錢給丙○○○
　　，丙○○○隨即將該房屋於六十八年六月十二日過戶給洪桂林，亦有卷附土地及
　　建物登記簿謄本二件可證（見本院更(四)卷第五四－八七頁），足證洪陳寶蓮有相
　　當財力。
六、另查洪陳寶蓮於七十年十月十七日將六十五萬元借予訴外人林古意，由林古意將
　　坐落板橋市○○段八○一地號土地及地上建物，門牌號碼板橋市○○路○段十二
　　－二號房屋，辦理抵押權設定登記予洪陳寶蓮，嗣因借款未還，由林古意於七十
　　二年一月十九日將該土地及房屋辦理所有權移轉登記給洪陳寶蓮抵償，有土地及
　　建物謄本附卷可憑（見本院更(四)卷第八八－九五頁），亦足證洪陳寶蓮有相當財
　　力。又系爭房屋係洪陳寶蓮所有，復有洪登添之子洪桂林於八十一年一月二十九
　　日，寫立同意書給洪陳寶蓮，表示：「三、甲方（洪桂林）對於乙方（洪陳寶蓮
　　）所有坐落台北市○○區○○段一小段，地號二六九及二七○土地及其地上房屋
　　，即建物門牌台北市○○街一○一巷一○○弄十三號及十五號（即萬大路二五一
　　、二五三號全部）等財產放棄一切繼承權」，由洪陳寶蓮拿出一百五十萬元幫助
　　甲方（洪桂林）事業發展，有卷附同意書在卷可憑（見本院更(四)卷第九六－九八
　　頁），參酌洪陳寶蓮曾拿出一百五十萬元給洪桂林，足資證明洪陳寶蓮有相當財
　　力，且洪桂林亦承認系爭房屋為洪陳寶蓮之特有財產。
    綜上所述，足證洪陳寶蓮確有相當財力購買不動產。被上訴人主張：前開供擔保
    之不動產，雖登記為洪陳寶蓮名義，但本質上，為洪登添出借，所有權仍屬洪登
    添所有等語，既乏證據以實其說，委無可採。
七、復查證人即洪陳寶蓮之前夫陳生才於原審證稱：洪陳寶蓮與伊離婚時，洪陳寶蓮
　　帶走十五萬六千元等語（見原審卷第一一八－一一九頁），雖陳生才所言與洪陳
　　寶蓮所述離婚時陳某給伊十九萬元乙節，略有不同，然時隔久遠，金額之陳述略
　　有差距，屬事理之常，而夫妻離婚，夫付與妻膽養費，亦是常情，尚難以二者陳
　　述有些不同即全然否定陳生才陳述之真實性。另證人即洪陳寶蓮之鄰居陳楊鴛鴦
　　於原審結稱：洪陳寶蓮在與前夫陳生才離婚前，曾參加伊婆婆所招互助會，標會
　　情節，伊不清楚，伊只知道洪陳寶蓮買房屋之事等情，被上訴人當時對其證言亦
　　不爭執（見原審卷第一一九頁），證人陳啟祥結證亦稱：洪陳寶蓮於生前曾向其
　　任職之台灣省合會大稻埕分公司借款，然究於何時借款、借款金額，因年代久遠
　　，已不記得等語（見上字卷第六一頁），被上訴人對該證言亦不爭執。證人即洪
　　陳寶蓮之弟王天賞證稱：洪陳寶蓮於五十七年間借款時，伊為保證人等語（見同
　　上卷第六一頁－六二頁）。綜觀前開證詞，足認洪陳寶蓮並非毫無資產之人。又
　　證人即被上訴人之姐及姐夫陳春梅、陳慶豐雖對於洪陳寶蓮生前有無賺錢、買賣
　　古董均表示不清楚，陳慶豐對系爭不動產係何人所購，亦表示不清楚（見原審卷
　　第一一九頁－一二○頁），但其證詞尚不足為洪陳寶蓮無資力之證明。是縱洪陳
　　寶蓮於原審對於購買系爭不動產所述之資金來源前後不一，證人陳生才及陳楊鴛
　　鴦關於贍養費之金額及參加互助會之對象暨互助會之金額等，有所出入，惟本件
　　被上訴人起訴距系爭不動產之購買時間已達二十餘年，欲求上訴人明確記憶資金
　　之來籠去脈，及證人陳生才、陳楊鴛鴦、王天賞為完整之陳述，恐與常情有違，
　　然各該證人既已供證洪陳寶蓮參加互助會等經濟活動，足證洪陳寶蓮並非全無資
　　力購置系爭不動產。
八、況上訴人提出書有「此乃本人洪登添遺言」之錄音帶，其內容亦指系爭不動產為
　　洪陳寶蓮所有，雖被上訴人否認其真正。然查系爭錄音帶經本院及更審前當庭播
　　放所載錄音內容：「民國六十七年十月十二日下午一時三十七分，本人洪登添，
　　年六十八歲，已經很老了，身體也很衰弱，本人住在萬大路二百五十三號三樓，
　　外人以為二百五十一號、二百五十三號房屋是我的，實際上是寶蓮的，與我無關
　　，以後我如有三長兩短，任何人要爭此財產，絕對不可以，房屋是寶蓮的，以後
　　她年老不能賺錢，要依賴租金度日，任何人都不可計較，這是我恐怕有萬一而交
　　待的話，若是不聽我話而來計較的，以後不會有好結果，這是我發言為證據。」
　　（見上字卷第六○頁、更(三)卷第一一二頁），證人鄭繩其及曾受洪登添委託辦理
　　案件之張文坤律師均於本院到庭結證該錄音帶中之聲音確為洪登添之聲音（見更
　　(三)卷第一一二頁），而系爭錄音帶之發售時間，經更審前本院向新力股份有限公
　　司函查結果為六十五年起開始於國內銷售，七十六年間換新貨，現市面上很難再
　　找到該產品（見更(一)字卷第四八頁），其發售期間與上訴人所指六十七年間之錄
　　製時間，大致相符，而證人台北市萬華區警員蔡志明、鄰居蕭陳龍妹於同庭結稱
　　上揭錄音係洪登添之聲音無訛（見上字卷第六○頁－六一頁），又曾為洪登添處
　　理業務之證人張文坤，於更審前本院結稱錄音內容之聲音應該是洪登添之聲音沒
　　錯（見更(一)字卷第七八頁－第七九頁），曾為洪登添處理業務之證人鄭繩其結證
　　稱伊於七十七年間認識洪登添夫妻，當時其夫妻有提到萬大路房屋是洪陳寶蓮的
　　，錄音內容之聲音為洪登添的聲音，錄音帶上之字跡很像洪登添之字跡（見更(一)
　　字卷第七九頁－八○頁、更(三)卷第一一二頁），又洪登添生前背書之支票影本十
　　二紙、平日字跡九紙、共同連帶借用證、房屋租賃契約書等其上洪登添之字跡，
　　經本院將之與上述錄音帶上標籤所書「此乃本人洪登添遺言」之字跡，送法務部
　　調查局鑑定結果亦認該等字跡相同，此有該局八十九年七月二十九日 (八九)陸
　　(二)字第八九○五○三七二號鑑定通知書在卷可稽（見更(三)卷第八五頁)，綜上
　　各情，堪認該錄音應係洪登添本人所留言無訛。按夫妻對於彼此間財產之誰屬知
　　之最稔，由上訴人所提錄音帶之錄音內容，參以理由三－七所述可認系爭不動產
　　係洪陳寶蓮出資購買。是證人洪登添之親生女洪桂美、陳春梅、女婿陳慶豐雖均
　　證稱該錄音絕非渠等之父及岳父洪登添之聲音，而對於父親音容者應以子女最為
　　熟悉云云，惟洪桂美等為洪登添之親生女或女婿，就本件訴訟之成敗，具有利害
　　關係，其證言尚難採信。至洪陳寶蓮於本件審理中，對其購買系爭不動產之資金
　　來源，縱有前後所供不一情事，第以當時洪陳寶蓮業已年邁，前後所供不一，乃
　　年老之常情，尚難執以否定上開證據。
九、被上訴人復以果上訴人主張上開錄音帶係口授遺囑之遺言，因該錄音不合口授遺
    囑之法定要件，自屬無效，且口授遺囑，自遺囑人能依其他方式為遺囑之時起經
    三個月而失其效力，上訴人主張錄音係六十七年間所為，因洪某係八十年十二月
    十四日死亡，該遺囑亦早已失效云云，然上訴人所提上開錄音帶雖書有「此乃本
    人洪登添遺言」字句，但核其錄音內容不過係對於系爭不動產之所有權誰屬，予
    以說明，並非對其自身之財產有所處分之行為，故應不生口授遺囑之效力問題。
十、綜上所述，系爭不動產確係洪陳寶蓮個人所購而為其特有財產，非屬洪登添所有
    ，從而被上訴人以系爭不動產應屬洪登添所有，求為判決上訴人應將系爭不動產
    辦理更名登記為洪登添名義，尚屬無據。原審疏未詳查，遽以洪陳寶蓮所提證據
    未能證明系爭不動產為其出資所購，准許被上訴人所為更名登記之請求，自有未
    當，上訴人求為廢棄改判，核無不合，上訴意旨，指摘原判決不當，求予廢棄改
    判，為有理由，爰改判如主文所示。
十一、本件事證已臻明確，兩造其餘攻擊防禦方法及舉證，與判決結果已不生影響，
      不另贅論，附此敘明。
十二、據上論結，本件上訴為有理由，爰判決如主文。
中　　　華　　　民　　　國　　九十一　　年　　　二　　　月　　十　八　　日
　　　　　　　　　　　　      臺灣高等法院民事第十庭
　　　　　　　　　　　　　　　　　審判長法　官　林　敬　修
                             　　　     法　官  黃　騰　耀
　　　　　　　　　　　　　　　　　　　　法　官  劉　勝　吉
右正本係照原本作成。
如不服本判決，應於收受送達後二十日內向本院提出上訴書狀，其未表明上訴理由者
，應於提出上訴後二十日內向本院補提理由書狀（均須按他造當事人之人數附繕本）
上訴時應提出委任律師或具有律師資格之人之委任狀；委任有律師資格者，另應附具
律師及格證書及釋明委任人與受任人有民事訴訟法第四百六十六條之一第一項但書或
第二項（詳附註）所定關係之釋明文書影本。
中　　　華　　　民　　　國　　九十一　　年　　　二  　　月　　二  十　　日
　　　　　　　　　　　　　　　　　　　　書記官  李　翠　齡
附註：
民事訴訟法第四百六十六條之一（第一項、第二項）：
對於第二審判決上訴，上訴人應委任律師為訴訟代理人。但上訴人或其法定代理人具
有律師資格者，不在此限。
上訴人之配偶、三親等內之血親、二親等內之姻親，或上訴人為法人、中央或地方機
關時，其所屬專任人員具有律師資格並經法院認為適當者，亦得為第三審訴訟代理人
。
